臺灣高等法院刑事判決　　　　　　　　　　　　　九十一年度上易字第一八一二號
　　上　訴人即
　　自　訴　人　乙○○筆名：.
　　被　　　告　頡安企業有限公司
　　負　責　人　丙○○　女　四.
右上訴人因自訴被告違反著作權法案件，不服臺灣臺北地方法院九十年度自字第一
四號，中華民國九十一年五月二十二日第一審判決提起上訴，本院判決如左：
    主  文
原判決撤銷，發回臺灣臺北地方法院。
    理  由
一、上訴人即自訴人自訴意旨以：自訴人係附表所示真情等十四首音樂著作之著作權
    人，被告頡安企業有限公司（下稱：頡安公司，招牌為「畢維斯音響」）於九十
    年十二月十九日，在台北市○○街二二０號販賣電腦光碟點甲○○一台，附有目
    錄與光碟，內含上述詞曲，顯已侵害自訴人著作權，因認被告涉有違反著作權法
    第八十七條第二款、第九十三條第三款規定等語。被告頡安公司負責人丙○○辯
    稱；伊當時不在店裡，是同事販賣的，伊整套買進來時，廠商英傑企業股份有限
    公司說是合法的。丁○○○及光碟是附在機器一起給公司，公司也有發票，隨時
    向英傑企業股份有限公司進貨云云。
二、原審諭知自訴不受理之判決，無非以：（一）按犯罪之被害人得提起自訴，刑事
    訴訟法第三百十九條第一項固定有明文，惟此之被害人係指犯罪之直接被害人而
    言。依自訴人所訴之事實，若經法院查明，認其並非因犯罪而直接被害之人，即
    應諭知不受理之判決，不能為實體之判決。（二）本件被告被訴違反著作權法第
    八十七條第二款、第九十三條第三款規定，惟自訴人並未能證明其為附表詞曲（
    原審判決缺附表）之著作權人（如契約書、音樂著作封套等），僅以九十年一月
    十四日向中華音樂著作權人聯合總會之認證資料為證，顯屬不足，自訴人既未能
    證明著作權，即非本件犯罪之直接被害人，依法不得提起自訴，為其論據。
三、惟查：
（一）按我國著作權法採創作主義，於著作物完成時即享有著作權；又在著作之原件
      或其已發行之重製物上，或將著作公開發表時，以通常之方法表示著作人之本
      名或眾所周知之別名者，推定為該著作之著作人，著作權法第十三條第一項定
      有明文。附表所示真情等十四首音樂著作，自訴人主張享有著作權，除於原審
      提出中華音樂著作權聯合總會之認證資料為證外，並有音樂著作授權合約書二
      件（見本院卷第九頁、第十頁）及ＣＤ封面封底影本八張（見本院卷第十三頁
      至第十九頁）附卷可據，則自訴人是否確為附表所示真情等十四首音樂著作之
      著作權人而為本件犯罪之直接被害人，不無研求之餘地。
（二）自訴人乙○○（筆名：羅安）於本院九十一年八月二十六日勘驗時，提出向被
      告頡安企業有限公司購得之ＨＤＴ電腦ＶＣＤ影音甲○○（廠牌：ＨＴＵＮＤ
      ＡＩ、型號：ＰＲＥＭＩＥＲ９９）一台、ＶＣＤ光碟片（封面有印「自然之
      美」字樣）一片、ＡＶ端子一條、遙控器一個、點唱歌本目錄（六十四張）一
      本，而頡安企業有限公司代表人丙○○於原審即坦承該公司向廠商英傑企業股
      份有限公司整套買進電腦光碟點甲○○，於九十年十二月十九日，在台北市○○街二二０號販賣電腦光碟點甲○○一台，附有點唱歌本目錄與ＶＣＤ光碟等
      情，於本案勘驗時，除供認確有販賣自訴人所提ＨＤＴ電腦ＶＣＤ影音甲○○
      （廠牌：ＨＴＵＮＤＡＩ、型號：ＰＲＥＭＩＥＲ９９）一台、ＡＶ端子一條
      、遙控器一個外，雖主張其販賣附贈的點唱歌本目錄ＶＣＤ光碟片，與自訴人
      所提出之版本不同，供稱：伊販賣附贈的點唱歌本目錄只有六張一本，非自訴
      人乙○○（筆名：羅安）的六十四張一本，ＶＣＤ光碟片自訴人乙○○（筆名
      ：羅安）提出的封面有印「自然之美」字樣，但伊在原審有提出的ＶＣＤ光碟
      片的封面印有「僅供展示播放使用、非賣品、麗歌唱片公司」等字樣一片。經
      本院勘驗ＨＤＴ電腦ＶＣＤ影音甲○○（廠牌：ＨＴＵＮＤＡＩ、型號：ＰＲ
      ＥＭＩＥＲ９９）一台並當場播放ＶＣＤ光碟片（封面有印「自然之美」字樣
      ）之ＶＣＤ光碟片，核對清冊（如九十年十二月二十七日刑事自訴狀附件二所
      示）與點唱歌本目錄（六十四張）一本結果：編號一、曲號為２０３０１（正
      確曲號應為１６２１０）、歌名真情，作詞曲人乙○○。編號二、曲號為１３
      ０８７（正確曲號應為１１３４４）、歌名情夢，作詞曲人乙○○。編號三，
      曲號為１７８９７、歌名期待，點唱歌本目錄（六十四張）一本無此歌曲顯示
      。編號四，曲號為１２０８３（正確曲號應為２３００６）、歌名阿沙力，作
      詞曲人乙○○。編號五，曲號為１３３５５（正確曲號應為２４２３９）、歌
      名心碎酒醒（歌名正確應為心碎酒醉），作詞曲人乙○○。編號六，曲號為１
      ３４１１（正確曲號應為２６８２３）、歌名拒絕往來，作詞曲人乙○○。編
      號七，曲號為１３４８１、歌名深情對你、，點唱歌本目錄（六十四張）一本
      無此歌曲顯示。編號八，曲號為１３５２０（正確曲號應為２４７６０）、歌
      名愛情切啦，作詞曲人乙○○。編號九，曲號為１７７９５（正確曲號應為１
      ５２７１）、歌名用心等待你，作詞曲人（未顯示名字）。編號十，曲號為１
      ９９４０（正確曲號應為１４９４０）、歌名多情多怨嘆，作詞曲（未顯示名
      字）。編號十一，曲號為１９３５６（正確曲號應為２５２４１）、歌名愛情
      看透透，作詞曲人乙○○。編號十二，曲號為１３８０５（正確曲號應為１２
      ２０９）、歌名請你相信我，作詞曲人乙○○。編號十三，曲號為１３８０８
    （正確曲號應為２３１０３）、歌名請你講清楚，作詞曲人乙○○。編號十四
      ，曲號為１３９２３（正確曲號應為１６０６５）、歌名不願愛情甲人分，作
      詞曲人乙○○。（四）現場勘驗ＨＤＴ電腦ＶＣＤ影音甲○○（廠牌：ＨＴＵ
      ＮＤＡＩ、型號：ＰＲＥＭＩＥＲ９９）一台並當場播放ＶＣＤ光碟片封面有
      印「僅供展示播放使用、非賣品、麗歌唱片公司」等字樣一片之ＶＣＤ光碟片
      ，勘驗核對清冊（如九十年十二月二十七日刑事自訴狀附件二所示）與點唱歌
      本目錄（六張）一本結果如下所示：該影音甲○○可以播放，但均無自訴人乙○○（筆名：羅安）清冊所示之音樂名稱或曲號，有本院九十一年八月二十六
      日勘驗筆錄可憑，則被告販賣電腦光碟點甲○○，所附目錄與光碟內是否含上
      述詞曲而侵害自訴人著作權，固待調查審認，惟此乃被告是否成立犯罪之實體
      認定問題。原審以自訴人僅提出九十年一月十四日向中華音樂著作權人聯合總
      會之認證資料，未及審酌嗣後提出之音樂著作授權合約書及ＣＤ封面封底影本
      ，認不足以證明其為附表詞曲之著作權人，非本件犯罪之直接被害人，依法不
      得提起自訴，從程序上予以駁回，尚有可議。自訴人上訴意旨指摘原判決不當
      ，為有理由，應由本院將原判決撤銷，發回原審更為適當之處理，並不經言詞
      辯論為之。
四、據上論斷，應依刑事訴訟法第三百六十九條第一項後段、第三百七十二條，判決
    如主文。
中    華    民    國      九十一  年       十一     月      二十九      日
                              臺灣高等法院刑事第二十二庭
                                  審判長法  官  許  正  順
                                        法  官  林  明  俊
                                        法  官  邱  同  印
右正本證明與原本無異。
不得上訴。
                                        書記官  莊  昭  樹
中    華    民    國      九十一  年       十二     月        二        日
